Inventaris van het archief van de Inspecteur van het Kadaster in Zuid-Holland, 1823-1832 (1834)
Nationaal Archief, Den Haag
Inspecteur van het Kadaster in het Zuidelijk Gedeelte van Holland
Inspecteur Kadaster ZH
oudste stuk - jongste stuk: 1823-1834
merendeel 1823-1832
3476
290 inventarisnummers; 17,50 meter
Normale geschreven en gedrukte documenten, geen bijzondere handschriften.
Nationaal Archief, Den Haag
Inspecteur van het Kadaster in Zuid-Holland
Het archief van de inspecteur van het kadaster in Zuid-Holland bevat onder ander pachtcontracten, tabellen van de kadastrale opbrengst der grondeigendommen, registers van kadastrale percelen van aan elkaar grenzende gemeenten, de Oorspronkelijke Aanwijzende Tafels en verschillende staten zoals "Toepassing van het provisionele tarief op de eigendommen in de pachtcontracten vervat", "Verzameling van de inhoudsgrootte en belastbare opbrengst der gemeente..." en "Vergelijkingstafel van de inhoud en de begroting volgens de oude met die van de nieuwe legger".
Archiefvorming
Geschiedenis van de archiefvormer
Inleiding
1. Organisatie en taken
De grondbelasting is een heffing op de gebruikswaarde van onroerend goed, sinds het begin van de 19e eeuw onderscheiden in gebouwde en ongebouwde eigendommen. De heffing en de inning van de grondbelasting, tot circa 1800 meestal aangeduid met de term "verponding", was ten tijde van de Republiek een zaak van de afzonderlijke gewesten. Pas na de totstandkoming van de eenheidsstaat kwam een landelijk uniforme regeling tot stand (Wetten van 12 juli 1805 en 20 jan. 1807).
Het Kadaster heeft tot doel een nauwkeurige opneming van de grond door meting van de percelen en bepaling van hun zuivere opbrengst door taxatie. In de jaren 1808 - 1810 vond een landelijk opgezette opmeting en kartering van landerijen plaats, die echter onvoltooid bleef. Als gevolg namelijk van de inlijving van Nederland bij het Franse keizerrijk werd het werk van het zgn. "Hollandse kadaster" stop gezet.
A. Scheffer, Het "Hollandse kadaster". In: Ned. Archievenblad, jrg. 82 (1978, p. 25-40
In 1811 werd de Franse wetgeving hier van kracht. Inzake de grondbelasting en het kadaster waren alle wetten en bepalingen bijeen gebracht in het zgn. Recueil Méthodique, waarvan in 1812 een Nederlandse vertaling onder de titel Methodique Verzameling verscheen. Na het vertrek van de Fransen, eind 1813, bleef dit Recueil Méthodique gehandhaafd. Deze bron, waarvan een zogenaamd Modellenboek deel uitmaakt, beschrijft in detail de te volgen werkzaamheden bij de kadastrering.
Een exemplaar van Recueil Methodique berust in het archief van de directeur der directe belastingen, bureau Kadaster (inventaris 3.06.02) inv. nrs. 33-34.
Van 1811 tot eind 1825 stonden de werkzaamheden aan het Kadaster onder toezicht van de (provinciale) directeuren der directe belastingen. Deze hadden daartoe o.a. de beschikking over een ingenieur-verificateur en vanaf begin 1823 tevens van een Inspecteur van het Kadaster. Bij Koninklijk Besluit van 6 december 1825 no.157 werd het Kadaster onttrokken aan de administratie der directe belastingen om te worden verenigd met dat der registratie en de loterijen. Van eind 1825 tot begin 1834 fungeerde op landelijk niveau een aparte Administrateur van de registratie, het kadaster en de loterijen, in de persoon van staatsraad J.E.P.E.Gericke.
In de provincies werden de werkzaamheden nu opgedragen aan de (provinciale) Inspecteurs van het Kadaster, onder toezicht van de Gouverneur in de provincie. In Zuid-Holland fungeerde jhr.J.C.R. van Hoorn van Burgh van 1823-1832 als Inspecteur en J.H.Kips van 1816-1834 als ingenieur-verificateur. Onder deze beiden werkten een wisselend aantal landmeters en controleurs. Na de totstandkoming van het Kadaster, eind 1832, werd de administratie ingekrompen: als gevolg daarvan verdween de functie van Inspecteur en kwam er per 1 januari 1833 in elke provincie een Bewaarder van het Kadaster
Zie voor nadere gegevens over de organisatie: J.C. Beth, Het kadaster gedurende het tijdvak 1814-1843. In: Ned. Archievenblad, jrg. 16 (1907/08), p. 160-175. Over de kartering: P.S. Teeling, Landmeters van de kadastrering in Nederland (Apeldoorn 1984)
.
Voor de werkzaamheden aan het Kadaster vormde het Recueil Méthodique in de periode 1811-1825 het enige richtsnoer. Vanaf het optreden van administrateur Gericke zijn er echter talrijke circulaires uitgegaan met aanvullingen en preciseringen van het Recueil. Belangrijk is in dit verband de "Algemeene Instructie" van 21 februari 1826 (circulaire no.15) die een groot aantal nieuwe modellen geeft van staten, tabellen en formulieren. Om inzicht te krijgen in de werkwijze dient men dus vanaf 1826 beide bronnen (Recueil en Circulaires) te bestuderen.
Een serie circulaires in de inv. nrs. 287-289. Het boek van A. Soutendijk, De Hypothecaire en kadastrale boekhouding (2 delen, Tiel 1907, 1916) gaat in deel II, p. 105 e.v. gedetailleerd in op de werkzaamheden en voorschriften. Erg nuttig is ook: J. Verhelst, De documenten uit de ontstaansperiode van het moderne kadaster en van de grondbelasting (Brussel 1982), waarin afbeeldingen van vrijwel alle door het kadaster gebruikte documenten. Een globaal overzicht geeft. F. Keverling Buisman en E. Muller, Kadaster-gids; gids voor de raadpleging van hypothecaire en kadastrale archieven uit de 19e en de eerste helft van de 20e eeuw ('s-Gravenhage 1979).
In deze inleiding wordt volstaan met een globale schets.
De werkzaamheden bestonden voornamelijk uit:
het verrichten van metingen en het in kaart brengen van de egevens
het bepalen van de grootte van de percelen
het opsporen van de eigenaren
het schattingswerk en het bepalen van de belastbare opbrengst
het vermelden van de gegevens in registers.
De opmetingen vonden per gemeente plaats. Daarbij werden eerst de grenzen van de gemeente vastgelegd en de indeling in secties (delen van het grondgebied), die werden aangeduid met een hoofdletter (A, B etc). Daarna werden binnen de secties de percelen opgemeten. Elk perceel kreeg een eigen nummer: A 1, A 2, D 54, etc. Dit werk deden de landmeters.
Vanwege de fiscale doelstelling (heffing van grondbelasting) werden alle percelen na opmeting naar soort en kwaliteit gewaardeerd. Daarbij moet men de klassificatie, het opstellen van klassen met een bijbehorend tarief, onderscheiden van de klassering, dat wil zeggen de indeling (bij schatting) van elk perceel in een tariefklasse. Dit was het werk van de controleurs en van de schatters: samen vormden zij de schattingscommissie.
Per soort van ongebouwd eigendom (bouwland, weiland, bos, tuin e.d.) bestonden maximaal vijf kwaliteitsklassen. Voor elke kwaliteitsklasse zocht men standaardpercelen, waarvan men de belastbare opbrengst, ook wel het kadastrale inkomen genoemd, berekende. Bij de gebouwde eigendommen was er een veel groter aantal klassen, met name in de steden. De ondergrond van gebouwde eigendommen werd steeds als bouwland 1e klasse gewaardeerd.
Voor zowel de ongebouwde als de gebouwde eigendommen gingen de schattingscommissies bij hun taxaties uit van de "middelbare huurwaarde", zoals die bleken uit pacht- en huurcontracten uit een reeks van voorgaande jaren (1816-1826). Bij de ongebouwde eigendommen maakte men ook gebruik van de gemiddelde koopprijzen uit de jaren 1812-1826. Bepaalde eigendommen zoals bv. kerkgebouwen waren vrijgesteld van de grondbelasting. Bij al dit werk werd een groot aantal gegevens verzameld, die werden verwerkt in verschillende staten en tabellen.
Hoewel men per gemeente te werk ging, trachtten de schatters door vergelijking van grenspercelen een evenwichtige verdeling ten opzichte van andere gemeenten te bereiken. Een van de middelen om de nagestreefde evenredigheid en gelijkheid te garanderen was de zogenaamde kantonnale vergadering. Hierop konden landeigenaren van gemeenten binnen een bepaald kanton vermeende onjuistheden in de taxaties ter sprake brengen. Ook kon men in een laat stadium nog bezwaarschriften (reclames) indienen. Na advies van de Inspecteur en van Gedeputeerde Staten, besliste de Gouverneur over deze reclames.
Het was ook de Gouverneur die, na G.S. te hebben gehoord, uiteindelijk de schattingen in elke gemeente definitief vaststelde. In 1832 werd de grondbelasting voor het eerst (zij het slechts voor één vierde gedeelte) geheven naar de uitkomsten van het Kadaster (Wet van 2 januari 1832 Stbl.1). Per 1 oktober 1832 werd het Kadaster ingevoerd en werden de basisstukken, plans, aanwijzende tafels en leggers als vastgesteld beschouwd.
Een overzicht voor de provincie Zuid-Holland geeft: J.C.R van Hoorn van Burgh, Beschouwing van de Kadastrale Uitkomsten in Zuid-holland ('s-Gravenhage 1833
De grondslag van 1832 zou tientallen jaren onveranderd blijven. Pas in de jaren 1874-1875 en 1881-1889 vonden algemene herzieningen plaats van de schattingen van de belastbare opbrengst van respectievelijk de gebouwde en ongebouwde eigendommen.
Geschiedenis van het archiefbeheer
De verwerving van het archief
Het archief is bij Koninklijk Besluit of ministeriële beschikking overgebracht.
Het archief van de Inspecteur, die kantoor hield in het provinciaal gouvernement, is in 1907 door Gedeputeerde Staten van Zuid-Holland overgedragen aan het Algemeen Rijksarchief, waarbij een globale specificatie is opgesteld.
Verslagen Omtrent 's Rijks Oude Archieven (VROA), 1907, p. 18-20 en 50-52.
Inhoud en structuur van het archief
Inhoud
2. Archief
Het archief van de Inspecteur bestaat behalve uit correspondentie vooral uit een groot aantal staten, tabellen, lijsten en overzichten, waarop de verzamelde gegevens werden genoteerd. Ook zijn veel afschriften of extracten van huur- en pachtcontracten bij de staten gedeponeerd als bijlagen. Welke modellen van staten en tabellen de administratie moest gebruiken was nauwkeurig voorgeschreven in het Recueil Méthodique en in de Circulaires Kadaster uit de jaren 1826-1832 (vgl.par.1).
De meeste staten zijn per gemeente opgemaakt, maar er zijn er ook die samenvattingen geven per kanton. Al dit "voorbereidend werk" resulteerde tenslotte, per gemeente in twee series registers met alle kerngegegevens: de Oorspronkelijk Aanwijzende Tafels (afgekort: OAT) en de Kadastrale Leggers. Hiervan is alleen een (onvolledige) serie OAT in het inspecteursarchief aanwezig (zie verder par.4: Richtlijnen voor onderzoek).
Niet alle stukken dateren uit de jaren waarin de Inspecteur als zodanig fungeerde (1823-1832): er zijn stukken die dateren uit de jaren daarvoor, terwijl bepaalde staten doorlopen tot in 1833 of 1834. Wellicht is dit laatste te verklaren uit het feit, dat de Inspecteur ook na 1832 werkzaam bleef, zij het als Bewaarder van het Kadaster. Het inspecteursarchief is dan ook niet steeds duidelijk af te bakenen van dat van de Bewaarder.
4. Aanwijzingen voor de gebruiker
De correspondentie van de Inspecteur is vanaf 1824 goed toegankelijk via de indices (inv.nrs. 73-78) die verwijzen naar datum en agendanummer van de stukken; elk jaar werden de stukken opnieuw genummerd vanaf 1. Wel dient men erop bedacht te zijn, dat ook zaken werden geëntameerd of afgedaan door de Gouverneur van de provincie Zuid-Holland, in dit geval de afdeling Registratie van de provinciale griffie (zie hiervoor inventaris 3.02.21 A).
Belangrijker dan de gevoerde correspondentie lijken voor het onderzoek de vele staten en tabellen, die bij de kadastrale werkzaamheden zijn aangelegd. Daarbij dienen te worden onderscheiden het zogenaamde "voorbereidend werk" en de einddocumenten nl. de Oorspronkelijk Aanwijzende Tafels (OAT) en de Kadastrale Leggers. De originelen van de OAT en leggers berusten bij de provinciale directies van de Dienst van het Kadaster en de Openbare Registers (KADOR). Echter, op alle Rijksarchieven zijn microfiches van de OAT en de bijbehorende minuutplans beschikbaar (voor Zuid-Holland bij de afdeling Kaarten van het Algemeen Rijksarchief). Deze einddocumenten worden in verschillende provincies uitgegeven in de series Kadastrale Atlassen.
Recentelijk is erop gewezen, dat ook de basisstukken, het "voorbereidend werk" van belang zijn voor het historisch onderzoek.
A.D.M. Veldhorst, Het Nederlandse vroeg-19e-eeuwse kadaster als bron voor andersoortig onderzoek. In: Historisch-geografisch tijdschrift, jrg. 9 (1991), p. 8-27.
Om deze goed te kunnen hanteren is echter kennis nodig van de voorschriften, zowel van het Recueil Méthodique van 1812 als van de Circulaires Kadaster vanaf eind 1825 (vgl.par.1 van deze Inleiding).
De schattingsstukken kunnen we onderscheiden in gemeentelijke en kantonnale bescheiden. Om te weten in welk van de 28 kantons elk van de ca.245 toenmalige gemeenten was gelegen raadplege men Bijlage A. Het in noot 8 genoemde artikel van Veldhorst wijst op de samenhang tussen een drietal belangrijke staten, namelijk:
No.5: meer een statistieke beschrijving van een gemeente dan een staat of tabel, met gegevens over vruchtbaarheid van de bodem,landbouwproducten,nijverheid,bebouwing,bevolking e.d. (zie inv.nrs.137-139 en de afbeelding hieronder; van de meeste gemeenten bewaard)
No.5 bis: hierin worden per gemeente gegevens verzameld over grondgebruik, kostprijsberekening, vruchtwisseling e.d. (inv.nr.140; van slechts twee gemeenten bewaard)
La. X 3: hierin worden per sectie de percelen vermeld die tot voorbeeld zijn gekozen voor de classificatie van de gebouwde en ongebouwde eigendommen (inv.nrs.135-136; van 73 gemeenten bewaard gebleven).
Maar ook andere staten leveren materiaal voor onderzoek van uiteenlopende aard: historisch geografisch, landbouw, nijverheid, de lokale en regionale geschiedbeoefening, terwijl de OAT en de legger ook voor de genealoog van belang kunnen zijn. Hoe het werk der kadastrale schatting globaal in elk kanton verliep is te lezen in de rapporten die de inspecteurs daarover opstelden voor de Gouverneur (inv.nrs.263-267).
De in het archief aanwezige OAT (inv.nrs.169-256) zijn kopieën die bestemd waren voor de controleurs. In een OAT staan van elk perceel een aantal kerngegevens vermeld, waaronder: naam, beroep en woonplaats van de eigenaar of vruchtgebruiker, soort bebouwing, grootte, klassering en belastbare opbrengst:
Anders van opzet is de legger: hierin wordt per eigenaar een overzicht gegeven van alle percelen die deze in de gemeente bezat (de leggers berusten nog bij het KADOR).
Aanwijzingen voor de gebruiker
Openbaarheidsbeperkingen
Volledig openbaar.
Materiële beperkingen
Het archief kent beperkingen voor het raadplegen van stukken als gevolg van slechte materiële staat.
Aanvraaginstructie
Openbare archiefstukken kunnen online worden aangevraagd en gereserveerd. U kunt dit ook via de terminals in de studiezaal van het Nationaal Archief doen. Om te kunnen reserveren dient u de volgende stappen te volgen:
U maakt een profiel aan op www.gahetna.nl, en logt vervolgens in
Via de archiefinventaris (alleen de beschrijvingen met rode nummers) selecteert u het gewenste archiefstuk door op de knop 'Reserveren' te klikken
In het volgende scherm geeft u aan op welke dag u het archiefstuk wilt inzien
Indien u zich bevindt in de studiezaal en een tafelnummer heeft ontvangen kunt u dit nummer vermelden. Als u geen tafelnummer heeft kunt u tafelnummer 777 laten staan
Vervolgens bevestigt u uw reservering door deze te versturen.
Verwant materiaal
Beschikbaarheid van kopieën
Inventarisnummers van dit archief zijn niet in kopievorm beschikbaar
Bijlagen
Index van kadastrale gemeenten en kantons naar inventarisnummer
De index verwijst naar de inventarisnummers en betreft de toenmalige kadastrale gemeenten en kantons. Gegevens over gemeenten kunnen ook voorkomen in nummers die de kantons betreffen. Onder welk kanton een gemeente ressorteerde is te zien in de tevens als bijlage opgenomen lijst.
Aar, Ter 103 135 137 141 161 163 169 268 271
Aarlanderveen 103 135 137 141 161 163 170 268 271
Abbenbroek 103 137 141 163 171
Abtsregt 103 135 137 141 161 163 173 268 271
Achttienhoven 103 135 137 140 141 161 163 172 268 271
Ackersdijk 103 135 137 141 161 163 173 268 271
Alblasserdam 103 137 141 163 271
Albrandswaard 103 137 141 163 268
Alkemade 103 135 137 141 161 163 174 268 271
Alphen 103 135 137 141 161 163 175 268 271
Alphen (kanton) 79 80 81 83 84 94 263
Ameide 104 137 141 163 164 168 271
Ammerstol 104 141 163 176 268 271
Arkel 104 137 142 163 164 168 271
Asperen 104 137 142 163 164 168 271
Barendrecht, Oost- en West- 105 142 163 177 228 268 271
Barwoutswaarder 105 135 137 142 161 163 172 268
Beijerland (kanton) 80 81 83 84 85 86 87 88 263
Benthorn 105 135 137 142 161 163 183
Benthuizen 105 135 137 142 161 163 183 268
Bergambacht 105 142 163 178 268 271
Bergschenhoek 106 137 142 163 179 268
Berkel en Rodenrijs 106 137 142 163 180 268 271
Berkenwoude 106 142 163 176 268
Biert 106 137 142 163 171
Biesland 106
Bleiswijk 106 137 143 163 179 268 271
Bleskensgraaf 106 137 143 163 271
Bodegraven 107 135 137 143 161 163 181 268 271
Bommel, Den 137 143 163 182 271
Boskoop 107 135 137 143 161 163 183 268 271
Brandwijk 137 143 163
Brielle 107 143 162 163 171 271
Brielle (kanton) 79 80 81 82 83 84 86 87 263
Broek 137 143 163 184 268 271
Capelle aan den IJssel 108 137 143 163 185 268 271
Charlois 108 143 163 268 271
Cillaarshoek 108 163
Delfshaven 108 137 143 163 186 268 271
Delft 108 135 137 143 161 162 163 187 268 271
Delft (kanton) 79 80 81 82 83 84 86 87 95 263
Dirksland 109 137 144 163 182 271
Dordrecht 109 137 144 162 163 164 268 272
Dordrecht (kanton) 79 80 81 82 83 84 85 86 87 264
Dubbeldam 109 137 144 163 164 268 272
Everdingen 109 137 144 163 164 168 272
Geervliet 110 137 144 163 171 272
Giessen-Nieuwkerk 110 137 144 163 168 272
Giessen-Oudekerk 110
Giessendam 110 137 144 163 272
Goedereede 110 137 144 163 182 272
Goedereede (kanton) 79 80 81 83 84 85 86 87 264
Goidschalxoord 110 137 144 163 164 268
Gorinchem 110 137 144 162 163 164 168 272
Gorinchem (kanton) 79 81 82 83 84 87 96 264
Gouda 110 137 144 162 163 188 268 272
Gouda (kanton) 79 80 81 84 86 87 97 264
Gouderak 111 137 144 163 189 268
Goudriaan 111 137 145 163
Goudswaard 111 137 145 163 164 268 272
Gravenambacht, 's- 111
Gravendeel, 's- 111 137 145 163 164 268 272
Gravenhage, 's- 111 135 137 145 161 162 163 190 191 268 272
Gravenhage, 's- (kanton) 79 80 81 83 84 85 87 89 265
Gravenzande, 's- 135 137 145 161 163 192 268 272
Groeneveld 111 135 137 145 161 163 205
Groot-Ammers 111 137 145 163
Groote Lindt 111 137 145 163 164 268 272
Haag-Ambacht 112
Haastrecht 112 145 163 193 268 272
Haastrecht (kanton) 79 80 81 84 86 87 98 265
Hagestein 112 137 145 163 165 168 272
Hardinxveld 112 137 145 163 165 168 273
Harnasch, Hoog- en Woud- 112 161
Hazerswoude 112 135 137 145 161 163 194 268 273
Heenvliet 112 137 146 163 195 273
Heer Oudelands Ambacht 113 137 146 163 165 268
Heerjansdam 113 137 146 163 165 268
Hei- en Boeicop 113 137 146 163 165 168 273
Heinenoord 113 137 146 163 165 268 273
Hekelingen 113 137 146 163 195 273
Hekendorp 113 135 137 146 161 163 196 268
Hellevoetsluis 113 137 146 162 163 171 273
Hendrik-Ido-Ambacht 113 137 146 163 165 268 273
Herkingen 114 137 146 163 197 273
Heukelum 114 137 146 163 165 168 273
Hillegersberg 114 137 146 163 198 268 273
Hillegersberg (kanton) 79 80 83 84 86 87 265
Hillegom 114 135 137 161 163 224 268 273
Hodenpijl 114 135 137 147 161 163 199 268 273
Hof van Delft 114 135 137 147 161 163 199 268 273
Hofwegen 114 137 147 163
Honselersdijk 114
Hoogblokland 114 137 147 163 165 168 273
Hoogeveen 114 135 137 147 161 163 183 268 273
Hoogmade 114 135 137 147 161 163 200 268 273
Hoogvliet 114 137 147 163 228 268 273
Hoornaar 114 137 147 163 165 168 273
Katendrecht 115 147 163 268 273
Katwijk 115 135 138 147 161 163 244 273
Katwijk (kanton) 79 80 81 83 84 85 86 87 99 265
Kedichem 115 138 147 163 165 168 273
Kethel en Spaland 115 147 163 186 268 273
Klaaswaal 115 138 147 163 165 268 273
Kleine Lindt 115 138 148 163 165 268
Koudekerk 115 135 138 148 161 163 200 273
Kralingen 115 138 148 163 201 268 273
Krimpen aan den IJssel 115 148 148 163 202 268
Krimpen aan de Lek 115 148 163 202 268 273
Kijfhoek 115 138 148 163 165
Laag-Blokland 116 138 148 163
Lange Ruige Weide 116 135 138 148 161 163 196 268 273
Langerak 116 138 148 163 273
Leerbroek 116 138 148 163 168 273
Leerdam 116 138 148 163 166 168 273
Leiden 117 135 138 148 161 162 163 268 273
Leiden (kanton) 79 80 81 82 83 84 85 86 87 265
Leiderdorp 117 135 138 148 161 163 203 268 274
Lek, De 117 148 163 176 268
Lekkerkerk 117 149 163 204 268
Lexmond 118 138 149 163 166 168 274
Lier, De 118 135 138 149 161 163 205 268 274
Lisse 118 135 138 149 161 163 206 268 274
Loosduinen 118 138 149 161 163 205 268 274
Maasdam 119 138 149 163 166
Maasland 119 138 149 163 207 268 274
Maassluis 119 138 162 163 208 268 274
Meerdervoort 120 138 149 163 166 268 274
Meerkerk 120 138 149 163 166 168 274
Melissant 120 138 149 163 197 274
Middelburg 138 149 163 268 274
Middelharnis 138 150 163 197 274
Moerkapelle 120 138 150 163 198 268 274
Molenaarsgraaf 120 138 150 163
Monster 120 135 138 150 161 163 209 268 274
Moordrecht 120 138 150 163 210 268 274
Mijdrecht (kanton) 100
Mijl, De 120 138 150 163 166 268 274
Mijnsheerenland 120 138 150 163 166 268 274
Naaldwijk 121 135 138 150 161 163 211 268 274
Naaldwijk (kanton) 79 80 81 83 84 85 86 265
Naters 121 138 150 163 195 274
Nederslingeland 121 138 150 163
Nieuw-Beijerland 121 138 150 163 166 268 274
Nieuw-Helvoet 121 138 151 163 195 274
Nieuw-Lekkerland 121 138 151 163 274
Nieuwe-Tonge 121 151 163 212 275
Nieuwenhoorn 121 138 151 163 213 275
Nieuwerkerk aan den IJssel 121 138 151 163 214 268 275
Nieuweveen 135 138 151 161
Nieuwkoop 121 135 138 140 151 161 163 215 268 275
Nieuwkromstrijen 121
Nieuwland 121 138 151 163 166 168 186 268 275
Nieuwpoort 121 138 151 163 275
Nieuwveen 122 136 138 151 161 163 200 269
Noordeloos 122 122 138 152 163 275
Noordwijk 122 136 138 161 163 216 269 275
Noordwijk (kanton) 79 80 81 84 86 87 99 265
Noordwijkerhout 122 136 138 152 161 163 206 269 275
Nootdorp 122 136 138 152 161 163 217 269 275
Numansdorp 122 138 152 163 166 269 275
Oegstgeest 123 136 138 161 163 218 269 275
Onwaard 123 138 152 163 220 275
Ooltgensplaat 123 138 152 163 212 275
Oosterdam 123
Oostvoorne 123 138 152 163 213 275
Ottoland 123 138 152 163
Oud- en Nieuw-Mathenesse 123 152 163 186 269 275
Oud-Alblas 123 138 152 163
Oud-Beijerland 123 138 153 163 166 269 275
Ouddorp 123 138 153 163 219 275
Oude en Nieuwe Struiten 123 138 153 162 163 213 275
Oude-Tonge 123 138 135 220 275
Oudekoop 136 138 161 163 221
Oudenhoorn 123 138 153 163 222 275
Ouderkerk aan den IJssel 123 138 153 163 223 269 275
Oudewater 123 138 153 163 224 269 275
Oudshoorn 123 136 138 153 161 163 225 269 275
Overschie 123 138 153 163 226 269 275
Papekop 124 136 139 153 161 163 221 269 275
Papendrecht 124 139 154 163
Pernis 124 139 154 163 227 269 275
Peursum 124 139 154 163
Piershil 124 139 154 163 167 269
Poortugaal 124 139 154 163 227 228 269 273
Puttershoek 124 139 154 163 167 269 275
Pijnacker 124 136 139 154 161 163 229 269 275
Reeuwijk 125 139 154 163 230 269 275
Rhoon 139 154 163 227 269 275
Ridderkerk 125 154 163 231 269 275
Ridderkerk (kanton) 79 80 81 83 84 86 87 266
Rietveld 125 136 139 154 161 163 221 269 275
Rockanje 125 155 163 222 276
Rotterdam 126 139 155 162 163 232 233 269 276
Rotterdam (kanton) 79 80 81 83 84 85 86 87 90 266
Roxenisse 125 139 155 163 220
Rozenburg 125 139 155 163 208 269 276
Ruijven 125 136 139 155 161 163 229 269
Rijnsaterwoude 136 139 155 161 163 200 269 276
Rijnsburg 125 136 139 155 161 163 276
Rijsoort 125 139 155 163 167 234 269
Rijswijk 125 136 139 155 161 163 235 269 276
Sandelingen-Ambacht 127 139 155 163 167 234 276
Sassenheim 127 136 139 161 163 269
Schelluinen 127 139 155 163 167 168 276
Schiebroek 139 155 163 236 269 276
Schiedam 127 155 162 163 237 269 276
­Schiedam (kanton) 79 80 81 83 84 86 87 266
Schipluiden 127 136 139 155 161 163 229 269 276
Schoonhoven 127 139 155 162 163 224 269
Schoonhoven (kanton) 79 80 81 83 84 86 87 266
Schoonrewoerd 139 155 163 167 168 276
Simonshaven 127 139 156 163 222 276
Sint An­tonypolder 127 149 163 167 269 276